【裁判字號】    97,台上,730
【裁判日期】    970221
【裁判案由】    違反毒品危害防制條例
【裁判全文】
最高法院刑事判決              九十七年度台上字第七三０號
上  訴  人  甲○○
選任辯護人  張庭禎律師
上  訴  人  乙○○
                    巷26號（
選任辯護人  林期律師
上  訴  人  丙○○
                    巷87號（
選任辯護人  陳世川律師
上  訴  人  丁○○
                    巷51弄20號（
選任辯護人  李永裕律師
上列上訴人等因違反毒品危害防制條例案件，不服台灣高等法院
台中分院中華民國九十六年十一月二十一日第二審判決（九十六
年度上重訴字第五四號，起訴案號：台灣彰化地方法院檢察署九
十五年度偵字第三八０二、四０五三、六七八三、七一二五、七
一二六號），提起上訴，本院判決如下：
    主  文
原判決除丁○○販賣第二級毒品、轉讓第一級毒品外均撤銷，發
回台灣高等法院台中分院。
其他上訴駁回。
    理  由
本件未聲明為一部上訴，依刑事訴訟法第三百四十八條第一項規
定，視為全部上訴，合先敘明。
壹、撤銷發回（甲○○販賣第一級毒品、販賣第二級毒品、轉讓
    第一級毒品、轉讓禁藥罪；乙○○販賣第一級毒品、販賣第
    二級毒品罪；丁○○販賣第一級毒品罪；丙○○販賣第一級
    毒品、販賣第二級毒品、轉讓第一級毒品、轉讓禁藥罪）部
    分：
本件原判決認定上訴人甲○○、乙○○、丁○○、丙○○有其事
實欄所載之犯行（丁○○共同連續販賣第二級毒品、連續轉讓第
一級毒品部分除外），因而撤銷第一審上開部分之科刑判決，改
判仍依數罪併罰論甲○○共同連續販賣第一級毒品罪（累犯），
處無期徒刑；又共同連續販賣第二級毒品罪（累犯），處有期徒
刑拾伍年；又連續轉讓第一級毒品罪（累犯），處有期徒刑貳年
捌月；又連續明知為禁藥而轉讓罪（累犯），處有期徒刑壹年拾
月。論乙○○共同連續販賣第一級毒品罪（累犯），處有期徒刑
拾貳年；又連續販賣第二級毒品罪（累犯），處有期徒刑玖年。
論丙○○連續販賣第一級毒品罪（累犯），處有期徒刑捌年陸月
；又共同連續販賣第二級毒品罪（累犯），處有期徒刑玖年；又
連續轉讓第一級毒品罪（累犯），處有期徒刑壹年陸月，減為有
期徒刑九月；又連續明知為禁藥而轉讓罪（累犯），處有期徒刑
壹年貳月，減為有期徒刑柒月。論丁○○共同連續販賣第一級毒
品罪（累犯），處有期徒刑玖年，並分別為相關從刑之宣告；固
非無見。
惟查：(一)、有罪判決書之事實一欄，為判斷其適用法令當否之準
據，應將法院依法認定與論罪科刑有關之事實，諸凡犯罪之時間
、地點、方法、態樣，以及適用法律有關之事項，均應為詳實之
記載，然後於理由內逐一說明其憑以認定之證據，並使事實認定
與理由說明，互相適合，方為合法。倘事實欄已有敘及，而理由
內未加說明，是為理由不備，倘若事實認定與理由說明，不相一
致，或事實或理由欄內之記載，前後齟齬，或認定之事實，與所
採之證據不相適合，或認定事實與卷證資料不符，即屬判決理由
矛盾之當然違背法令，按諸刑事訴訟法第三百七十九條第十四款
規定，均足以構成撤銷之原因。1.原判決事實欄一、（一）５中
，以有利於甲○○、丁○○、乙○○之方式，認定販賣海洛因次
數：「(1)由甲○○將海洛因交與丁○○前往約定交貨地點，每次
販賣數量不詳之海洛因且價格新台幣（下同）一千元三次、價格
二千元一次予梁俊傑，以此方式，連續販賣海洛因共計四次，甲
○○、丁○○二人合計得款五千元」；「(2)由丁○○先向梁俊傑
收取買賣價金後，由甲○○將海洛因交與丁○○，復經丁○○委
託乙○○將海洛因攜往約定交貨地點，販賣數量不詳且價格一千
五百元之海洛因予梁俊傑一次，甲○○、乙○○、丁○○三人合
計得款一千五百元」；「(3)由甲○○將海洛因交與乙○○前往約
定交貨地點，每次販賣數量不詳之海洛因且價格一千元一次、價
格二千元一次予梁俊傑，以此方式，連續販賣海洛因共計二次，
甲○○、乙○○二人合計得款三千元」等語（見原判決第七－八
頁），認定甲○○與丁○○共同販賣海洛因之次數共計五次；甲
○○或與丁○○或與乙○○出售海洛因予梁俊傑之次數似共計「
七次」。惟理由欄二、（二）５中，引述證人梁俊傑於偵查及第
一審審理中之證述，載稱：「與丁○○或甲○○議定購買金額，
並約定在前揭金百利釣蝦場前交易，分別向丁○○購買海洛因價
格約一千元、二千元約四、五次，其中一次購買價格一千五百元
海洛因，係丁○○委託乙○○（綽號蟾蜍）轉交與其收受」、「
向甲○○購買海洛因價格約一千元、二千元約二、三次，其向被
告甲○○購買海洛因價格二千元時，係至被告甲○○住處由被告
乙○○將海洛因交與其收受」等詞（見原判決第三十二頁）。依
梁俊傑上揭證述，就甲○○與丁○○、乙○○販賣海洛因之次數
，分別為四、五次及二、三次不等，若以最有利之方式認定，渠
等販賣海洛因予梁俊傑之次數，似應為「六次」，乃原判決事實
欄認定為「七次」，而甲○○與丁○○共同販賣海洛因之次數為
四、五次，且已包含「其中一次」購買價格一千五百元海洛因之
部分，若以最有利之方式認定，甲○○與丁○○共同販賣海洛因
之次數應為「四次」，乃原判決事實欄認定為「五次」，其事實
記載與理由說明即有矛盾。又原判決理由採梁俊傑所證，為事實
欄一、（一）５之認定依據，惟依梁俊傑上揭證述內容，係謂甲
○○與丁○○、乙○○販賣海洛因之次數，分別為四、五次及二
、三次不等，似不足以證明甲○○、丁○○二人連續販賣海洛因
一千元三次、價格二千元一次，共計四次；甲○○、乙○○、丁
○○三人販賣一千五百元之海洛因予梁俊傑一次，及甲○○、乙
○○二人販賣一千元、二千元各一次共計二次等事實，亦有理由
不備之違誤。2.原判決理由欄二、（二）、５．中說明丁○○
於偵查、第一審審理中具結證述：其僅負責拿取海洛因給梁俊傑
等語屬實（見原判決第三十二頁倒數第八行）。惟理由欄二、（
二）５．中說明梁俊傑證稱：「其與丁○○或甲○○議定購買
金額，分別向丁○○購買海洛因……，其中一次係丁○○委託乙
○○（綽號蟾蜍）轉交與其收受」等語為可採（見原判決第三十
二頁第十三行以下）。則丁○○與甲○○共同販賣海洛因予梁俊
傑部分，究係「由丁○○負責拿取海洛因給梁俊傑」？抑或「丁
○○委託乙○○轉交與其收受」？原判決所為理由之說明，亦有
矛盾。3.原判決理由欄五說明：「甲○○之選任辯護人辯護稱：
甲○○一行為同時販賣第一、二級毒品及一行為同時轉讓第一、
二級毒品，應分別依想像競合犯之規定從一重處斷云云。惟查甲
○○固有販賣第一、二級二種毒品予洪良哲及楊一良，惟二種毒
品之販賣時間、地點及販賣者並不相同，又其固有轉讓第一、二
級二種毒品予乙○○、丙○○及丁○○，惟二種毒品轉讓之時間
亦不相同，因此均非同時為之，即無一行為而觸犯數罪名之想像
競合關係」等語（見原判決第五十五頁），認並無想像競合犯之
適用。依上開理由觀之，原判決固認定洪良哲有向甲○○購買第
一、二級二種毒品，並於事實欄一、（一）１及一、（二）５中
記載（見原判決第六、十二頁），復於理由欄二、（二）１及二
、（三）３說明其認定之依據及理由（見原判決第二十六、四十
一頁）；然就上開理由欄中稱甲○○販賣第一、二級二種毒品與
楊一良之部分，原判決係於事實欄一、（一）９記載楊一良向甲
○○購買海洛因二次等事實（見原判決第九頁），並於事實欄一
、（二）６記載楊一良係向乙○○購買甲基安非他命一次（見原
判決第十三頁），復於理由欄一、（二）９中說明認定甲○○販
售海洛因與楊一良之理由，及於理由欄二、（三）４中說明認定
楊一良係向乙○○購買甲基安非他命之理由（見原判決第四十二
頁）。惟原判決既未於事實欄中認定楊一良有向甲○○購買甲基
安非他命之事實。則原判決於理由欄五中說明「甲○○販賣第二
級毒品予楊一良」，其事實認定與理由說明，即不相一致，而有
理由矛盾之違背法令。4.原判決事實欄一、（一）６中認定：「
自九十五年一月間某日起至同年三月間某日止，由何宇宙以行動
電話0000－000000號撥打甲○○使用之行動電話00
00－000000號，經向甲○○議定購買金額，購買海洛因
後，並在甲○○前揭住處三合院前交貨，甲○○獨自販賣數量不
詳且價格一千元之海洛因予何宇宙三次，以此方式，連續販賣海
洛因共計三次，甲○○合計得款三千元。」（見原判決第八頁）
，認甲○○販賣海洛因予何宇宙之次數共為三次。惟於理由欄二
、（二）６中，採證人何宇宙之證詞，以：何宇宙於偵訊中具結
證述：其自九十五年一月間某日起至同年三月間某日止，以行動
電話門號0000－000000號撥打甲○○使用之行動電話
門號0000－000000號，向甲○○購買約三、四次等語
；於第一審審理中證述：其自九十五年一月間某日起至同年三月
間某日止，以行動電話門號0000－000000號撥打甲○
○使用之行動電話門號0000－000000號，向甲○○購
買價格一千元海洛因三次等語（見原判決第三十三頁）。依上論
述，原判決於事實欄中認定甲○○販賣海洛因予何宇宙之次數共
為三次，惟於理由欄既採何宇宙於偵訊中稱向甲○○購買約三、
四次；又採何宇宙於審理中稱向甲○○購買價格一千元海洛因三
次，則何宇宙於偵查中及第一審審理時，就買賣毒品之次數之證
詞已有不一而相歧異。則原判決於事實欄認定係三次，未見於事
實欄記載是否以「最有利甲○○之方式計算」，亦未於理由欄說
明是否以「最有利甲○○之方式計算」？抑或記載憑以認定何宇
宙係向甲○○購買三次之證據及理由？甲○○實際販賣之次數究
竟為何？此部分之事實即非明確，當無從為法律上之判斷；且事
實欄之記載與理由之說明並不相適合，自有判決理由不備、證據
上理由矛盾之違誤。(二)、依法應於審判期日調查之證據雖已調查
，而其內容未明瞭者，即與未經調查無異，如遽行判決，仍屬應
於審判期日調查之證據而未予調查，尚不得遽對被告為有利或不
利之認定。原判決於理由說明：甲○○所犯販賣第一級毒品罪、
販賣第二級毒品罪、轉讓第一級毒品罪、轉讓禁藥罪四罪，均罪
名各別，行為互異，應分論併罰。復以：甲○○固有販賣第一、
二級二種毒品予洪良哲，惟二種毒品之販賣時間、地點及販賣者
並不相同，又其固有轉讓第一、二級二種毒品予乙○○、丁○○
，惟二種毒品轉讓之時間亦不相同，認均非同時為之，無一行為
而觸犯數罪名之想像競合關係等語（見原判決第五十四、五十五
頁）。惟於事實欄認定：(1)甲○○獨自販賣海洛因予洪良哲之時
間為自九十四年十月間某日起至九十五年一月中旬某日止（見原
判決第六頁），而甲○○獨自販賣甲基安非他命予洪良哲之時間
為自九十四年十月間某日起至九十五年一月中旬某日止（見原判
決第十二頁）；(2)甲○○無償轉讓海洛因予乙○○之時間為自九
十五年農曆新年後即二月間某日起至同年四月間某日止（見原判
決第十四頁），而甲○○轉讓禁藥甲基安非他命予乙○○之時間
為自九十五年農曆新年後即二月間某日起至同年四月間某日止（
見原判決第十五頁）；(3)甲○○無償轉讓海洛因予丁○○之時間
為自九十五年農曆新年後即二月間某日起至同年四月間某日止（
見原判決第十四頁），而甲○○轉讓禁藥甲基安非他命予丁○○
之時間為自九十五年農曆新年後即九十五年二月間某日（見原判
決第十五頁）。是依事實認定甲○○販賣海洛因、甲基安非他命
予洪良哲；無償轉讓海洛因、甲基安非他命予乙○○；無償轉讓
海洛因、甲基安非他命予丁○○之時間，似均相重疊，原判決未
究明洪良哲於購買海洛因之同時，是否亦有向甲○○購買甲基安
非他命？又乙○○、丁○○無償取得海洛因之同時，是否亦無償
取得甲基安非他命？亦即甲○○有無同時販賣海洛因、甲基安非
他命予洪良哲？有無同時無償轉讓海洛因、甲基安非他命予乙○
○、丁○○？遽認上開販賣或轉讓時間、販賣者均不相同，無一
行為而觸犯數罪名之想像競合關係之法律適用，此部分之事實尚
非明確，亦難為法律適用正確與否之判斷。又原判決於理由復說
明：丙○○所犯販賣第一級毒品罪、販賣第二級毒品罪、轉讓第
一級毒品罪、轉讓禁藥罪四罪，均罪名各別，行為互異，應分論
併罰。惟於事實欄中認定：丙○○無償轉讓海洛因予甲○○之時
間為自九十五年三月間某日起至同年四月間某日止（見原判決第
十四頁），而丙○○轉讓禁藥甲基安非他命予甲○○之時間為九
十五年約三、四月間某日（見原判決第十六頁）。則無償轉讓海
洛因、禁藥甲基安非他命予甲○○均同為丙○○，且轉讓海洛因
、禁藥甲基安非他命之時間，亦相重疊，原審就此仍未調查明白
，遽行判決，於法同有未合。(三)、刑事訴訟法第一百五十六條第
二項規定：被告或共犯之自白，不得作為有罪判決之唯一證據，
仍應調查其他必要之證據，以察其是否與事實相符。其立法旨意
乃在防範被告或共犯自白之虛擬致與真實不符，故對自白在證據
上之價值加以限制，明定須藉補強證據以擔保其真實性。又毒品
施用者所稱其向某人買受毒品之指證，不得作為有罪判決之唯一
證據，仍須調查其他必要之證據，以察其是否與事實相符，良以
毒品買受者之指證，依毒品危害防制條例第十七條之規定，供出
毒品來源而破獲者，得減輕其刑，其憑信性於通常一般人已有所
懷疑，為防範施用毒品者作利己損人之不實供述，以邀上開減輕
其刑寬典，縱自形式上觀察，並無瑕疵，自須以其他補強證據擔
保該項供述之真實性，始得作為判斷之依據。所謂必要之補強證
據，固不以證明販賣毒品犯罪構成要件之全部事實為必要，但以
與施用毒品者關於相關毒品交易之指證具有相當程度之關聯性，
經與施用者之指證綜合判斷，已達於通常一般人均不致有所懷疑
，而得確信施用者之指證為真實者，始足當之，此亦為刑事訴訟
法第一百五十四條，犯罪事實應依證據認定之證據裁判原則，及
因保障被告人權，無罪推定原則之所在，不能因販賣毒品行為之
交易期間短暫、交易方法隱密、交易對象單純，致查獲不易、搜
證困難等原因而放棄，或減低對於犯罪構成要件應予嚴格證明之
堅持，此項基本原則應為法官證據證明力自由判斷職權行使之限
制。原判決1.關於販賣第一級毒品海洛因部分，事實欄一(一)1.認
定甲○○獨自販賣海洛因予洪良哲之事實，係依洪良哲於警詢、
偵訊及第一審審理中之供述、指認犯罪嫌疑人紀錄表一份；事實
欄一(一)2.認定甲○○、乙○○二人販賣海洛因予王鈺菁之事實，
係依王鈺菁於警詢、偵訊及第一審審理中之供述、指認犯罪嫌疑
人紀錄表一份；事實欄一(一)11.認定乙○○、洪良哲二人、乙○○
、洪良哲及真實姓名、年籍均不詳之成年女子三人販賣海洛因予
邱祥展（綽號「叮噹」）、黃仲余（綽號「小胖」）二人之事實
，係依邱祥展、黃仲余分別於警詢、偵訊中證述；事實欄一(一)12.
認定丙○○販賣海洛因予莊麗慧之事實，係依莊麗慧於偵訊中之
證述，及通聯紀錄、指認犯罪嫌疑人紀錄表各一份。2.關於販賣
第二級毒品甲基安非他命部分，事實欄一(二)5.認定甲○○獨自販
賣甲基安非他命予洪良哲之事實，係依洪良哲於偵訊及第一審審
理中之證述；事實欄一(二)6.認定乙○○獨自販賣甲基安非他命予
楊一良之事實，係依楊一良於偵訊中具結證述，且有指認犯罪嫌
疑人紀錄表一份、交易現場照片二張；事實欄一(二)7.認定乙○○
獨自販賣甲基安非他命予洪宏仁之事實，係依洪宏仁於偵訊中證
述，且有指認犯罪嫌疑人紀錄表一份；事實欄一(二)8.認定丙○○
獨自販賣甲基安非他命予陳銘祥部分，係依陳銘祥於警詢中之證
述，且有指認犯罪嫌疑人紀錄表一份；並以事實欄一(一)至(二)所示
之購買第一、二級毒品之人等之尿液檢驗報告及姓名對照表、台
灣高等法院被告前案紀錄表各一份為其論據。惟原判決所賴以認
定上開販賣海洛因、甲基安非他命予洪良哲、王鈺菁、邱祥展、
黃仲余、莊麗慧、楊一良、洪宏仁、陳銘祥之事實，係僅憑毒品
施用者洪良哲等人單一之供述，至於毒品施用者所稱其向某人買
受毒品之指認（指認犯罪嫌疑人紀錄表），乃供述證據之一種，
仍須以補強證據證明其確與事實相符，而通聯紀錄僅足證明通話
之事實，非販賣海洛因、甲基安非他命之證據，交易現場照片乃
毒品施用者事後片面所稱交易地點，均不足以擔保該項供述之真
實性，而購買第一、二級毒品之人等之尿液檢驗報告及姓名對照
表、台灣高等法院被告前案紀錄表，亦與毒品施用者有向上訴人
購買毒品之事實不具有必然性之關係，均乏補強證據性質。況施
用毒品之洪良哲、王鈺菁、邱祥展、黃仲余、莊麗慧、楊一良、
洪宏仁、陳銘祥等人不利甲○○、乙○○、丙○○之上開供述又
前後不一，存有諸多瑕疵，是洪良哲等人之上開供述似尚未達於
通常一般人均不致有所懷疑，而得確信上開不利於甲○○、乙○
○、丙○○之指證為真實之程度，原判決遽為不利於甲○○、乙
○○、丙○○之判決，尚嫌速斷。原判決未予細心推求，亦未再
調查其他相關證據，以補強上開證人供述之真實性，逕以之作為
認定甲○○、乙○○、丙○○有罪之唯一證據，其判決顯然有不
適用法則及證據調查未盡之違法。以上或為上訴意旨所指摘，或
為本院得依職權調查之事項，應認原判決除丁○○販賣第二級毒
品、轉讓第一級毒品外，均有撤銷發回更審之原因。又原判決說
明不另為無罪諭知（即甲○○、乙○○共同於原判決犯罪事實欄
一(一)2.所示之時地販賣甲基安非他命與證人王鈺菁多次；另甲○
○於九十五年四月十三日晚上十一時二十八分販賣楊松錦甲基安
非他命一次，被訴涉犯毒品危害防制條例第四條第二項、及同法
條第六項、第二項之販賣第二級毒品既遂、未遂罪嫌）部分，因
公訴人認與甲○○、乙○○前揭論罪犯行有裁判上一罪關係，基
於審判不可分原則，應併予發回，附說明之。
貳、駁回上訴（丁○○共同連續販賣第二級毒品、連續轉讓第一
    級毒品）部分：
按刑事訴訟法第三百七十七條規定：上訴於第三審法院，非以判
決違背法令為理由，不得為之；是提起第三審上訴，應以原判決
違背法令為理由，係屬法定要件。如果上訴理由書狀並未依據卷
內訴訟資料，具體指摘原判決不適用何種法則或如何適用不當，
或所指摘原判決違法情事，顯與法律規定得為第三審上訴理由之
違法情形，不相適合時，均應認其上訴為違背法律上之程式，予
以駁回。原判決綜合全案卷證資料，本於事實審法院之推理作用
，認定上訴人丁○○有其事實欄所載之共同連續販賣第二級毒品
、連續轉讓第一級毒品犯行，因而撤銷第一審關於丁○○此部分
之科刑判決，改判仍論丁○○共同連續販賣第二級毒品罪（累犯
），處有期徒刑肆年，並為相關從刑之宣告；又連續轉讓第一級
毒品罪（累犯），處有期徒刑壹年捌月之判決，已詳細說明其所
憑之證據及認定之理由；對於丁○○所為之辯解，並已逐一敘明
不可採之理由，俱有卷存之證據資料可資覆按；從形式上觀察，
原判決並無違背法令情形。丁○○上訴意旨僅就原判決認定證人
梁俊傑託丁○○向甲○○購買海洛因、由甲○○將海洛因交與丁
○○前往約定交貨地點交予楊一良，及丁○○非甲○○販賣毒品
之共犯之事實翻異前供，否認犯罪，並未依據卷證資料，具體指
摘原判決此部分如何違背法令，難謂已符合首揭法定上訴要件。
至上訴意旨另指摘原判決於主文諭知丁○○共同連續販賣第一級
、第二級毒品、連續轉讓第一級毒品，並無轉讓禁藥罪刑之宣告
，然卻於理由內記載「丁○○於犯罪事實欄一（一）（三）所示
時地，先後多次販賣第一級毒品、販賣第二級毒品及轉讓第一級
毒品之犯行，均時間緊接，犯罪構成要件相同，顯各係基於概括
之犯意反覆為之，均各為連續犯，應依修正前刑法第五十六條之
規定，各論以販賣第一級毒品既遂、販賣第二級毒品、轉讓第一
級毒品、『轉讓禁藥一罪』」（見原判決第五四頁倒數第十四行
起），洵有主文與理由不相適合之違誤等語。惟原判決於事實、
理由均僅論丁○○販賣第一級毒品、販賣第二級毒品、轉讓第一
級毒品罪，併未論及轉讓禁藥犯行，上開理由文字顯係誤寫，乃
判決更正之問題，核與原判決論處丁○○販賣第二級毒品、連續
轉讓第一級毒品罪刑之本旨並無影響。此二部分之上訴違背法律
上之程式，均應予駁回。
據上論結，應依刑事訴訟法第三百九十七條、第四百零一條、第
三百九十五條前段，判決如主文。
中    華    民    國  九十七  年    二    月  二十一  日
                      最高法院刑事第十一庭
                          審判長法官  洪  文  章
                                法官  王  居  財
                                法官  郭  毓  洲
                                法官  黃  梅  月
                                法官  邱  同  印
      本件正本證明與原本無異
                                      書  記  官
中    華    民    國  九十七  年    二    月  二十六  日
                                                 H


司法院資訊處製作；財團法人民間司法改革基金會備份。
